【裁判字號】    99,家上,124
【裁判日期】    990707
【裁判案由】    離    婚
【裁判全文】
臺灣高等法院民事判決                 99年度家上字第124號
上  訴  人  甲○○○
被上訴人    乙○○
                        149號
上列當事人間離婚事件，上訴人對於中華民國99年3月16日台灣
桃園地方法院98年度婚字第420號第一審判決提起上訴，經本院
於99年6月23日言詞辯論終結，判決如下：
    主    文
原判決廢棄。
被上訴人在第一審之訴均駁回。
第一、二審訴訟費用由被上訴人負擔。
    事實及理由
一、被上訴人主張：
    被上訴人於民國93年11月3 日與越南國人之上訴人結婚，並
    約定共同於被上訴人在台之戶籍地居住，現婚姻關係仍存續
    中。上訴人於98年1 月11日無故離家返回越南，迭經被上訴
    人以電話聯絡並向內政部入出國及移民署查詢上訴人出入境
    資料，上訴人先是在電話中表明不願再回臺灣，要被上訴人
    自行辦理離婚手續，後即失去聯絡。嗣上訴人雖於98年4 月
    19日入境，然並未返家與被上訴人共同經營夫妻生活，是兩
    造婚姻顯已產生破綻，難以繼續維持，上訴人一再誣稱被上
    訴人施打毒品、賭博、不務正業等，令被上訴人精神痛苦，
    受有不堪同居之虐待，為此依民法第1052條第2項規定，請
    求裁判離婚。原審為被上訴人勝訴之判決，被上訴人並為答
    辯聲明：駁回上訴。
二、上訴人則以：
    上訴人婚後始發覺被上訴人有吸食毒品之惡習，且被上訴人
    平日不務正業，於賭博、吸毒後常以三字經等惡毒言語辱罵
    上訴人，還要求上訴人從事非法色情工作賺錢供被上訴人花
    用，嫁來台灣之前五年上訴人一直在忍耐。上訴人98年4 月
    19日入境台灣以後，住在上訴人姐姐家，因為被上訴人施打
    毐品，上訴人怕被注射針刺到，上訴人業習慣台灣的生活，
    回越南沒有地方可以住，希望可以留在臺灣，不同意離婚。
    兩造縱已分居一年，非屬重大事由，被上訴人依法應先訴請
    上訴人履行同居義務，若被上訴人願意改正非行，保證不以
    三字經辱罵上訴人，並謀取正當職業，上訴人願意返家與其
    同住等語，資為抗辯。並聲明：(一)原判決廢棄。(二)前項廢棄
    部分，被上訴人在第一審之訴駁回。
三、兩造不爭之事實：
    被上訴人主張兩造於93年11月3 日結婚，現婚姻關係仍存續
    中之事實，業據被上訴人提出戶籍謄本一份為證，堪信為真
    。被上訴人另主張上訴人自98年1月11日返回越南後，於98
    年4月19日入境台灣，迄今仍未返家與被上訴人履行同居之
    事實，亦為上訴人所自認，信屬實在。
四、兩造爭執點之論述：
    本件所應審究者，係被上訴人主張兩造間婚姻有難以維持婚
    姻之重大事由，請求離婚，有無理由？本院判斷如下：
  (一)被上訴人主張上訴人在電話中表明不願意再回臺灣，要被上
    訴人自行辦理離婚手續等情，為上訴人所否認，被上訴人自
    認該部分並無證據（本院卷第17號）。是被上訴人之父陳庭
    協於原審法院證稱：「兩造婚後相處還好，但是被告回去越
    南就不回來，每次回去都拿好幾萬元。被告最近一次回越南
    是97年12月16日。被告很久之前就說她回去就不要再來了。
    被告每年都有回越南。這次回去就沒有再回來。被告這次回
    去有打電話回來告訴原告說她不回來，但是沒有說為什麼不
    回來。」等語（原審卷第41頁）。所謂上訴人告訴被上訴人
    說她不回台灣云云，應係聽聞被上訴人之轉述，而被上訴人
    與上訴人在電話中之言語，被上訴人自承無證據證明，事實
    上，上訴人業於98年4 月19日入境台灣，足證被上訴人主張
    上訴人聲稱不要再回臺灣，要被上訴人自行辦理離婚等情，
    難信屬實。
  (二)上訴人抗辯被上訴人平日不務正業，於賭博、吸毒後常以三
    字經等惡毒言語辱罵上訴人，還要求上訴人從事非法色情工
    作賺錢供被上訴人花用等節，固未提出相關證明，且為被上
    訴人所否認。惟查，經原審法院調閱被上訴人之前科紀錄表
    ，被上訴人因竊盜罪，經台灣桃園地方法院於97年4 月14日
    簡易判決處刑確定，應執行拘役110日，97年5月29日易科罰
    金執行完畢（原審卷第75頁），則被上訴人抗辯上訴人有「
    偷東西」之犯行，非屬子虛，要堪認定。
  (三)被上訴人曾於98年4 月29日向警方報案協尋上訴人，有受（
    處）理查尋人口案件登記表及入出國證明書附於原審卷第68
    至70頁可稽，被上訴人知悉上訴人98年4 月19日入境台灣之
    事實，當時警員曾打電話給上訴人之姐姐，苟被上訴人意欲
    上訴人返家履行同居，衡情應至上訴人胞姐家與上訴人洽談
    返家事宜，但被上訴人從未至上訴人姐姐家，此為被上訴人
    所自承（本院卷第17頁）。依大法官會議釋字第18號解釋「
    夫妻之一方於同居之訴判決確定後仍不履行同居義務，在此
    狀態繼續存在中而又無不能同居之正當理由者，裁判上固得
    認為合於民法第1052條第5 款情形。至來文所稱某乙與某甲
    結婚後歸寧不返，迭經某甲託人邀其回家同居，某乙仍置若
    罔聞。此項情形，尚難遽指為上項條款所謂以惡意遺棄他方
    之規定。」。又，「夫妻互負同居之義務，為民法第1001條
    所明定，夫妻之一方無正當理由而與他方別居，固屬違背同
    居義務，惟同法第1052條第5 款所謂以惡意遺棄他方，不僅
    須有違背同居義務之客觀事實，並須有拒絕同居之主觀情事
    始為相當，妻與夫失和歸寧居住，久未返家，如僅因夫迄未
    過問而出此，別無拒絕同居之主觀情事，尚難謂為惡意遺棄
    。」，「夫妻固互負同居之義務，但違背義務之一方如未達
    於惡意遺棄之程度，他方不得據以請求離婚。」（最高法院
    40年台上字第91號、20年上字第1569號判例參照）。以上實
    務見解明白闡釋夫妻失和歸寧居住，如別無拒絕同居之主觀
    情事，尚難謂為惡意遺棄。民法第1052條第2 項規定，有前
    項以外之重大事由，難以維持婚姻者，夫妻之一方得請求離
    婚，乃民法親屬編於74年6月3日修正時所新增之判決離婚事
    由，民法第1052條第1項第3、4款與第2項所規定之離婚事由
    ，各有其不同之要件，且如已有第3、4款之離婚之事由，亦
    無再依同條第2 項規定，訴請離婚之餘地，此觀該項所定，
    有前項(即第1 項)以外之重大事由，難以維持婚姻者，夫妻
    之一方始得請求離婚之規定而自明（最高法院75年度台上字
    第2570號裁判參照）。當事人不得以同條第1 項各款之事由
    ，重複作為同條第2 項之離婚事由（最高法院79年度台上字
    第1764號裁判參照）。本件被上訴人訴請裁判離婚之原因，
    僅係上訴人不履行同居義務，依前揭判例意旨，違背夫妻同
    居義務之一方，如未達於惡意遺棄之程度，他方不得據以請
    求離婚。被上訴人知悉上訴人借住其胞姐家中，但被上訴人
    並未要求上訴人返家履行同居，甚且於本院行準備程序時坦
    承不想上訴人回來（本院卷第17頁），苟上訴人不履行同居
    義務之程度已達惡意遺棄，被上訴人得依民法第1052條第 1
    項第5 款請求裁判離婚，今被上訴人尚未證明上訴人惡意遺
    棄，逕以上訴人不履行同居義務構成同條第2 項事由，請求
    離婚，於法自有未合，不應准許。
  (四)原判決以上訴人自98年1月11日離家後，兩造分居已逾1年，
    認被上訴人得依民法第1052條第2 項規定請求離婚，但被上
    訴人婚後確因竊盜罪被判處拘役易科罰金執行完畢，足認兩
    造相處不和諧之原因，被上訴人尚非全無可歸責者。且不履
    行同居達到惡意遺棄之程度，構成民法第1052條第1 項之離
    婚事由，則單純以不履行同居之事由，依民法第1052條第2
    項請求裁判離婚，不應准許。
五、綜上所述，上訴人抗辯被上訴人應先訴請履行同居而非得直
    接請求裁判離婚，為可採。從而，被上訴人因上訴人不履行
    同居義務，本於第1052條第2 項規定，請求裁判離婚，為無
    理由，不應准許。原審准被上訴人離婚之請求，上訴意旨指
    摘原判決不當，求予廢棄改判，為有理由。自應由本院予以
    廢棄改判，如主文第2項所示。
六、本件事證已臻明確，兩造其餘攻擊防禦方法，經審酌後，或
    與本件無涉，或與判決結果不生影響，毋庸一一論列。
七、據上論結，本件上訴為有理由，依民事訴訟法第450 條、第
    78條，判決如主文。
中    華    民    國    99    年     7    月    7     日
                    民事第二庭
                        審判長法  官  吳謙仁
                              法  官  黃莉雲
                              法  官  蘇瑞華
正本係照原本作成。
如不服本判決，應於收受送達後20日內向本院提出上訴書狀，其
未表明上訴理由者，應於提出上訴後20日內向本院補提理由書狀
（均須按他造當事人之人數附繕本）上訴時應提出委任律師或具
有律師資格之人之委任狀；委任有律師資格者，另應附具律師資
格證書及釋明委任人與受任人有民事訴訟法第466條之1第1項但
書或第2項（詳附註）所定關係之釋明文書影本。如委任律師提
起上訴者，應一併繳納上訴審裁判費。
中    華    民    國    99    年    7     月    8     日
                              書記官  賴以真
附註：
民事訴訟法第466條之1（第1項、第2項）：
對於第二審判決上訴，上訴人應委任律師為訴訟代理人。但上訴
人或其他法定代理人具有律師資格者，不在此限。
上訴人之配偶、三親等內之血親、二親等內之姻親，或上訴人為
法人、中央或地方機關時，其所屬專任人員具有律師資格並經法
院認為適當者，亦得為第三審訴訟代理人。

司法院資訊處製作；財團法人民間司法改革基金會備份。
